臺灣高等法院民事判決
109年度勞上易字第91號
上  訴  人  台灣電力股份有限公司

法定代理人  楊偉甫  
訴訟代理人  趙偉程律師
被上訴人    何泰松  
            蔡昭銘  
            賴福榮  
            朱陳金暖
            張開榮  

            林惠芳  
            林欣儀  

            林佑亭  
            林昂姿  
            林宴群  
共      同
訴訟代理人  葉錦郎律師                      
上列當事人間請求請求給付退休金差額事件，上訴人對於中華民
國109年6月30日臺灣新北地方法院109年度勞訴字第91號第一審
判決提起上訴，本院於109年10月27日言詞辯論終結，判決如下
：
    主      文
上訴駁回。
第二審訴訟費用由上訴人負擔。
    事實及理由
壹、程序方面：
一、按訴訟事件是否屬普通法院之權限，應以原告起訴主張為訴
    訟標的之法律關係是否屬於私法上之爭執為斷(最高法院88
    年度台抗字第168號、第301號裁定意旨參照)。行政法院與
    普通法院審判權之分野，在於其所爭執訴訟標的法律關係之
    性質為何，如其訴訟標的法律關係屬公法性質者歸行政法院
    ，屬私法性質者，則歸普通法院（司法院釋字第540號解釋
    參照）。次按勞動基準法（下稱勞基法）第84條雖謂公務員
    兼具勞工身分者，其有關退休等事項，應適用公務員法令之
    規定，惟並未規定因此所生之爭議，究應由普通法院抑或行
    政法院審判，仍應依爭議之性質定審判權之歸屬（司法院釋
    字第759號解釋理由書參照）。又公營事業依公司法規定設
    立者，為私法人，與其人員間，為私法上之契約關係，雙方
    如就契約關係已否消滅有爭執，應循民事訴訟途徑解決（司
    法院釋字第305號解釋參照）。
二、上訴人為經濟部所屬事業機構，被上訴人何泰松、蔡昭銘為
    其所屬派用人員，屬勞基法第84條規定之公務員兼具勞工身
    分者（見本院卷第78、79頁）。惟上訴人係依公司法所設立
    之股份有限公司，其為私法人，且何泰松、蔡昭銘係請求上
    訴人給付退休金差額，核其訴訟標的法律關係應屬私權爭議
    事項，而非基於公法關係為請求，普通法院自有審判權（最
    高法院96年度台再字第6號判決意旨參照），先予敘明。
貳、實體方面：
一、被上訴人主張：何泰松、蔡昭銘、賴福榮、朱陳金暖、張開
    榮（合稱何泰松等5人）與林添壽（訴訟繫屬前之民國108年
    4月4日死亡，被上訴人林惠芳、林欣儀、林佑亭、林昂姿、
    林宴群等5人為其繼承人，下稱林惠芳等5人）分別自如附表
    「受僱日期」欄所示之期間受僱於上訴人，任職於林口發電
    廠，何泰松、蔡昭銘為派用人員，賴福榮、朱陳金暖、張開
    榮、林添壽為雇用人員，並分別於附表「退休日期」欄所示
    日期退休，退休金基數亦如附表，退休前6個月或3個月之工
    資，包括附表「平均夜點費」欄所列分別乘以6或3之數額（
    下稱系爭夜點費）。詎上訴人未將該夜點費列入平均工資計
    算，致短付退休金，自應補發如附表「應補發退休金」欄所
    示之退休金（下稱系爭退休金差額），並加計自何泰松等5
    人與林添壽退休之日起滿30日翌日即附表「利息起算日」欄
    所示之日起算之法定遲延利息之判決等情。爰依經濟部所屬
    事業人員退休撫卹及資遣辦法（下稱退撫辦法）第3條、第9
    條（108年8月30日修正前為第6條）、臺灣省工廠工人退休
    規則（下稱退休規則）第9條第1款、第10條第1項第1款、勞
    基法第55條第1項第1款、第2項規定，請求上訴人給付伊系
    爭退休金差額本息（原審為被上訴人全部勝訴之判決，上訴
    人聲明不服，提起上訴）。並答辯聲明：上訴駁回。　
二、上訴人則以：伊為經濟部所屬國營事業，依國營事業管理法
    （下稱國管法）規定，實施用人費率單一薪給制，所屬人員
    從事工作之報酬業於所支領之基本薪給充分反映，且國營事
    業所屬員工之退休，應適用退撫辦法及經濟部所屬事業人員
    退休撫卹及資遣辦法作業手冊（下稱作業手冊）之規定，系
    爭夜點費不屬退撫辦法、作業手冊及經濟部核定准列計平均
    工資之項目，自不得列入平均工資計算，又何泰松、蔡昭銘
    為派用人員，其有關退休事項，應適用公務員法令，並無勞
    基法之適用，不得據退撫辦法第3條、第9條引用勞基法規定
    ，請求伊給付系爭退休金差額。另系爭夜點費為恩惠性給與
    ，非屬工資範疇，不得列入平均工資計算，被上訴人無從請
    求伊給付系爭退休金差額。縱認系爭夜點費乃屬工資性質，
    應僅輪班人員加發部分即初夜點心費及深夜點心費部分得列
    入平均工資計算。此外，勞基法施行前，系爭夜點費本非屬
    工資範疇，縱認在勞基法施行後得認為工資，至多僅能於勞
    基法施行後之年資始列入計算退休金基礎等語，資為抗辯。
    並上訴聲明：㈠原判決廢棄。㈡被上訴人在第一審之訴及假執
    行之聲請均駁回。　　
三、兩造不爭執事項：（本院卷第78、79頁）
  ㈠何泰松等5人及林添壽於退休前，受僱於上訴人所屬林口發電
    廠，該發電廠之工作型態為24小時，按日班、小夜班及大夜
    班之3班制輪值作業，日班為上午8時至下午4時，小夜班為
    下午4時至深夜12時，大夜班為深夜12時至翌日上午8時，各
    班工作性質均相同，僅服勤時間不同。
  ㈡何泰松、蔡昭銘退休前職稱為工程監，為上訴人派用人員，
    屬勞基法第84條之公務員兼具勞工身分者；而賴福榮、朱陳
    金暖、張開榮及林添壽退休前職稱分別為機械技術員、電機
    運轉員，為上訴人雇用人員，屬勞基法之勞工（見原審勞專
    調字卷第51到56頁）。
  ㈢上訴人對輪值小夜班及大夜班人員發給夜點費每次各新臺幣
    （下同）250元、400元，以實際參與輪班工作者領取，若有
    調職代班或請假，則歸代班人領取，且不因輪值時間、作業
    種類、工作內容、年資、職級不同而有差別。
  ㈣何泰松等5人及林添壽自上訴人公司退休時，上訴人核發如原
    證3所示之退休金計算清冊上所載退休金，並未將夜點費列
    入平均工資計算。（見原審勞專調字卷第51到56頁）
  ㈤何泰松等5人及林添壽分別自附表「受僱日期」欄所示之日起
    受僱於上訴人林口發電廠，各於附表「退休日期」欄所示之
    日退休（見原審勞專調字卷第51至56頁）。
  ㈥何泰松等5人及林添壽依勞基法施行前、後之服務年資所計算
    之退休金基數各如附表「退休金基數」欄所示，何泰松等5
    人及林添壽退休前3個月、6個月領取之平均夜點費金額各如
    附表「平均夜點費」欄所示。
  ㈦林添壽於本件訴訟繫屬前之108年4月4日死亡，林惠芳等5人
    為其繼承人（見原審勞專調字卷第93至105頁、本院卷第85
    至103頁）。
四、被上訴人主張上訴人核給何泰松等5人及林添壽退休金時，
    應將系爭夜點費納入平均工資計算等語，上訴人予以否認，
    並以前詞置辯。經查：
　㈠何泰松等5人及林添壽之平均工資計算，均應依勞基法規定辦
    理：
　⑴按勞基法第84條前段規定：「公務員兼具勞工身分者，其有
    關任（派）免、薪資、獎懲、退休、撫卹及保險（含職業災
    害）等事項，應適用公務員法令之規定。」所稱公務員兼具
    勞工身分者，係指依各項公務員人事法令任用、派用、聘用
    、遴用而於同法第3條所定各業從事工作獲致薪資之人員。
    勞基法施行細則第50條前段定有明文。另國管法於100年12
    月28日修正公布第33條規定：「國營事業人員之進用、考核
    、退休、撫卹、資遣及其他人事管理事項，除法律另有規定
    外，由國營事業主管機關擬訂辦法，報請行政院核定。」則
    國營事業人員依上開公務員人事法令派用之人員，其退休自
    應依國營事業主管機關擬訂之辦法辦理，而退撫辦法第1條
    明定：「本辦法依國營事業管理法第33條規定訂定之。」可
    知退撫辦法即屬勞基法第84條所定之公務員法令，且依該辦
    法第3條：「本辦法所稱基數，係指計算事由發生時1個月平
    均工資。平均工資依勞基法有關規定辦理。」、第9條第1款
    ：「派用人員：按其在勞基法施行前後之工作年資，分別依
    臺灣省工廠工人退休規則及勞基法之規定計算。其在15年以
    內之工作年資，每滿1年給與2個基數；超過15年之工作年資
    ，在勞基法施行前者，每滿1年給與半個基數，最高給與35
    個基數，超過之工作年資不予計算，在勞基法施行後者，每
    滿1年給與1個基數，其剩餘年資未滿半年者，以半年計，滿
    半年者，以1年計。但其在勞基法施行前後之工作年資，合
    計退休金最高給與45個基數為限。」之規定，國營事業所屬
    派用人員之退休金，有關平均工資計算，自應依勞基法規定
    辦理，而退休金給與基準則依勞基法或退休規則規定計算。
　⑵上訴人雖辯稱修正前退撫辦法其中第3條、第9條（修正前為
    第6條）係於80年2月8日修正，目的在廢除此前相關員工退
    休時所適用之「保留年資加乘結算」及「公提儲金百分比」
    等制度，並改採勞基法之「基數」與其如何計算等制度，而
    無經濟部所屬事業機構之人員退休均應依勞基法規定辦理之
    意，故退撫辦法第3條、第9條規定，不得作為本件之請求權
    基礎云云。然修正後退撫辦法第3條文義明文規定「平均工
    資」依勞基法有關規定辦理，第9條則規定退休金按其在勞
    基法施行前後之工作年資，分別依退休規則及勞基法之規定
    計算，且上訴人提供之本院另案曾向經濟部函詢退撫辦法第
    3條規定是否旨在廢除此前相關員工退休時所適用之「保留
    年資加乘結算」及「公提儲金百分比」等制度而改採勞基法
    之「基數」等制度等語（見本院卷第137頁），經濟部業回
    函：「本部為規範所屬事業人員退休、撫卹及資遣事項，前
    於64年5月26日訂定發布『經濟部所屬事業人員退休撫卹及資
    遣辦法』。復查本部前參照勞動基準法第55條及同法施行細
    則第28條之規定，將退休金給與標準改採基數並按平均工資
    計算（即退撫辦法第3條規定），原有保留年資給與及公提
    儲金制度廢除，並於80年2月8日修正發布在案（生效日期追
    溯至79年7月1日）」等語，並有退撫辦法歷次修正條文內容
    可證（見本院卷第139至167頁），準此，80年2月8日修正退
    撫辦法之目的係將退休金給與標準改採退休規則、勞基法規
    定基數即退撫辦法第9條規定，並按平均工資計算即系爭退
    撫辦法第3條規定，即是以勞基法規定計算平均工資及以退
    休規則、勞基法規定計算退休金給與基準之意思，上訴人前
    開所辯，尚非可取。
　⑶查上訴人為經濟部所屬國營事業機構，何泰松、蔡昭銘為所
    屬派用人員，屬勞基法第84條所稱之公務員兼具勞工身分者
    ，揆諸上開規定及說明，其退休事項應適用公務員法令，即
    依國管法第33條授權經濟部所訂定之退撫辦法辦理。又退撫
    辦法業於108年8月30日修正發布全文35條，何泰松、蔡昭銘
    係108年11月1日、109年1月1日退休，所應適用者應為修正
    後之退撫辦法，而依修正後退撫辦法第9條第1款規定，係按
    勞基法施行前後之工作年資，分別依退休規則及勞基法之規
    定計算退休金，有關平均工資認定，則按退撫辦法第3條規
    定，仍應依勞基法規定辦理。
　⑷而賴福榮、朱陳金暖、張開榮、林添壽為雇用人員，核屬勞
    工，其據以計算退休金之平均工資，自應依勞基法規定認定
    及核算，更不待言。
　㈡何泰松等5人及林添壽支領之系爭夜點費應列入平均工資計算
    退休金：
  ⑴依勞基法第2條第4款規定：「平均工資：謂計算事由發生之
    當日前6個月內所得工資總額除以該期間之總日數所得之金
    額。」又工資係勞工因工作而獲得之報酬，包括工資、薪金
    及按計時、計日、計月、計件以現金或實物等方式給付之獎
    金、津貼及其他任何名義經常性給與均屬之，同條第3款定
    有明文。故所謂工資，應屬「勞務之對價」及「經常性之給
    與」，至於其給付名稱為何，則非所問（最高法院92年度台
    上字第2108號判決意旨參照）。準此，事業單位發給夜點費
    是否屬於工資，即應依一般社會交易之健全觀念，判斷是否
    具備勞工因提供勞務而由雇主獲致對價之「勞務對價性」，
    及有無於固定常態工作中可取得而具有制度上經常性之「經
    常性給與」要件。
  ⑵被上訴人主張何泰松等5人及林添壽須依上訴人排班從事24小
    時3班固定輪值工作，各班工作性質相同，僅服勤時間不同
    。上訴人依何泰松等5人及林添壽實際輪值大、小夜班時段
    及次數發給夜點費，自92年1月1日起小夜班夜點費每次250
    元、大夜班夜點費每次400元，夜點費每人每次金額相同，
    不因作業種類、年資、職級而有差異等情，上訴人未為爭執
    （見本院卷第78、79頁），並有夜點費歷次調整情形表及上
    訴人函文足參（見本院卷第57至61頁），堪信為真實。據此
    ，何泰松等5人及林添壽任職上訴人期間輪值大、小夜班為
    常態性工作型態，且每次輪值即可獲得固定數額之夜點費，
    該費用核屬輪值工作可取得之給與，於制度上具有經常性。
    上訴人雖不區分輪值人員薪資高低、工作內容及職級等不同
    ，統一發給相同金額，惟夜點費既為輪值大、小夜班人員依
    輪值次數所得領取，顯與何泰松等5人及林添壽提供勞務密
    切相關，且夜間輪值不利生活及健康，上訴人基於事業性質
    對工作時間特殊之輪值人員增加夜點費給付，即屬提供勞務
    之對價。是以，夜點費在上訴人之薪給制度上，已為輪值人
    員常態性提供勞務可經常取得之對價，符合「勞務對價性」
    及「經常性給與」之要件，被上訴人據此主張屬於工資，自
    屬有據，上訴人辯稱系爭夜點費欠缺勞務對價性而為恩惠性
    給與云云，要非可取。又勞工先為勞務提供再向雇主領取工
    資者，尚非罕見，雇主積欠一部工資而勞工仍然繼續提供勞
    務者，亦非鮮見，是特定給付是否具有勞務對價性之認定，
    顯與勞工是否會因雇主不為該給付即拒絕提供勞務無涉，是
    以，上訴人推論何泰松等5人及林添壽不會因伊不發給夜點
    費即拒絕值夜班，並據此辯稱夜點費並非工資云云，亦無足
    採。
　⑶上訴人雖又辯稱：作業手冊關於平均工資之定義，僅限於單
    一薪給及延長工作時間工資，且該手冊第6頁所載「經濟部
    所屬事業機構列入平均工資之給與項目表」並無「夜點費」
    ，顯見系爭夜點費非屬工資云云。惟按國管法第14條雖規定
    ：「國營事業應撙節開支，其人員待遇及福利，應由行政院
    規定標準，不得為標準以外之開支。」然同法第33條亦規定
    ：「國營事業人員之進用、考核、退休、撫卹、資遣及其他
    人事管理事項，除法律另有規定外，由國營事業主管機關擬
    訂辦法，報請行政院核定。」經濟部已依前開授權訂定退撫
    辦法，並報請行政院核定，且該辦法第3條規定平均工資應
    依勞基法規定辦理，而何泰松等5人及林添壽領取之系爭夜
    點費為勞基法所定工資，已如前述，則計算其等退休金計入
    系爭夜點費，即非屬國管法第14條所謂不得為之標準以外開
    支。又經濟部就退撫辦法訂定之作業手冊「貳、工資與平均
    工資」之「二、平均（薪）工資」固記載：「……㈠計算平均
    工資之經常性給與：目前各機構人員之（薪）工資，除單一
    薪給、延長工作時間工資（超時工作報酬、加班費均屬之，
    以下同）及經本部核定准併入平均工資計算之經常性給與者
    （如附件貳之一）外，其餘項目不予列入平均工資計算……。
    」且其附件貳之一並未將夜點費列入給與項目（見原審勞專
    調字卷第155、158頁）。然觀諸該手冊「壹、前言」之「三
    、研訂本辦法作業手冊」記載：「……為使部屬各機構今後在
    退撫作業時作法一致，避免對法條文義產生歧誤，並能符合
    部屬事業人員（包括派、雇用人員）一體適用之考量原則……
    依據本辦法，研訂系爭手冊以為實務作業之準繩。」等語（
    見原審勞專調字卷第154頁），可知作業手冊僅係經濟部依
    退撫辦法研訂之實務作業手冊，對派用人員何泰松、蔡昭銘
    並無拘束力，更遑論雇用人員賴福榮、朱陳金暖、張開榮、
    林添壽。且依勞基法規定，何泰松等5人及林添壽所領取之
    系爭夜點費屬工資範疇，作業手冊未將之列入平均工資，核
    與該手冊所據以研訂之退撫辦法規定牴觸，更不得據為被上
    訴人不利之認定。再者，上訴人給付之夜點費是否為工資，
    屬法院應依職權個案判斷之事項，行政機關所為函釋僅可供
    參考，並無拘束法院效力，他案判決之認定，於本案亦無拘
    束力，上訴人所援引之其他相關判決或函釋，亦無從採為對
    其有利之認定。
  ⑷94年6月14日修正前勞基法施行細則第10條第9款雖將「差旅
    費、差旅津貼、交際費、夜點費及誤餐費等」排除於「經常
    性給與」之外，惟該款所指夜點費，應限於雇主體恤夜間輪
    班工作之勞工，不固定給與購買點心之費用。系爭夜點費屬
    固定輪班工作型態下經常性給與之勞務對價，業如前述，性
    質與不確定性之差旅費、差旅津貼及交際費等所支出不同，
    尚不得以發給名目有夜點費，即認有上開規定之適用。況勞
    基法施行細則於94年6月14日修正時，已將有關夜點費及誤
    餐費非屬經常性給與之規定刪除，其修正理由為：「鑒於事
    業單位迭有將『輪班津貼』或『夜勤津貼』等具有工資性質之給
    付，以『夜點費』或『誤餐費』名義發放，以減輕雇主日後平均
    工資之給付責任，實有欠妥，爰修正刪除勞基法施行細則第
    10條第9款之『夜點費』或『誤餐費』規定，嗣後有關夜點費及
    誤餐費是否為工資，應依該法第2條第3款規定及上開原則，
    個案認定」等語。職是，以夜點費名目所為給付是否具有工
    資性質，仍應依勞基法第2條第3款規定及上開工資性質之判
    斷標準，於實際個案認定，而非僅以名目為斷。
  ⑸上訴人另辯稱：伊為體恤輪班人員及非輪班人員，自日據時
    代即有支給出勤人員初夜點心費、深夜點心費，原係發放實
    物，嗣於64年間，因報銷手續繁瑣，改發放現款，性質上為
    恩惠性措施合意，勞雇雙方合意將夜點費排除於工資範疇云
    云，並舉其所發函文為證（見原審勞專調字卷第139至149頁
    ）。惟依勞基法第2條第3款規定，勞工因工作獲得之報酬，
    不論以現金或實物方式給付，其為經常性給與者，均屬工資
    。上訴人發給之夜點費因符合「勞務對價性」及「經常給與
    性」而屬工資，已如前述，自不因上訴人原發給實物，後改
    為發給現金，或稱之為「餐費」、「點心費」或「餐點費」
    即變異其性質，而否認其為工資之本質，又基於公平原則，
    亦不得因何泰松等5人及林添壽就該等函文未表示反對，即
    認何泰松等5人及林添壽默示同意夜點費不計入平均工資。
    此外，上訴人復未能舉證證明何泰松等5人及林添壽曾同意
    夜點費不屬工資範疇。上訴人前揭所辯，自非足採。
  ⑹上訴人又辯稱：伊於77年間考量輪班人員長期於初夜、深夜
    輪班之辛勞，於「一般初夜點心費」及「一般深夜點心費」
    外，另給與「加發初夜點心費」及「加發深夜點心費」，若
    認定夜點費應計入平均工資，亦應僅將加發部分（即加發初
    夜點心費175元及加發深夜點心費250元）計入平均工資云云
    。惟上訴人所謂一般與加發之區別，實係依夜點費發給之歷
    史演進軌跡，以其中77年間增額發給為分水嶺，依該次增額
    前後原有或新增之細目而劃分，此見夜點費歷次調整情形表
    即明（見本院卷第57頁），而不論上訴人賦予夜點費細目為
    加發或一般，均因長久依循固定標準對於輪值夜班人員發給
    而具有制度性，且審諸發給之制度目的，依照社會一般通念
    判斷，皆具有勞務對價性及給與經常性，而屬工資範疇，已
    如前述，則上訴人辯稱一般之夜點費，不應列入平均工資計
    算云云，自無可採。
  ⑺上訴人復辯稱：依勞基法第84條之2規定，何泰松等5人及林
    添壽在勞基法施行前任職年資有關退休金平均工資之計算，
    不應包括系爭夜點費云云。惟何泰松、蔡昭銘為上訴人所屬
    派用人員，其退休事項依勞基法第84條、退撫辦法第3條規
    定，應依勞基法規定辦理，賴福榮、朱陳金暖、張開榮及林
    添壽為雇用人員，亦應依勞基法計算。何泰松等5人及林添
    壽年資均跨越勞基法施行前後，其在勞基法施行前之工作年
    資及退休金，依勞基法第84條之2規定，應按其在勞基法施
    行前之工作年資，依退休規則規定計算，退撫辦法第9條亦
    有相同內涵之規定。而此所涉工資，依退休規則第10條第2
    項規定，應依工廠法施行細則第4條之規定。又工廠法施行
    細則第4條規定：「本法所稱工資係指工人因工作而獲得之
    報酬。不論以工資、薪金、津貼、獎金或其他任何名義按計
    時、計日、計月、計件給與者均屬之。」對照勞基法第2條
    第3款所規定：「工資：謂勞工因工作而獲得之報酬；包括
    工資、薪金及按計時、計日、計月、計件以現金或實物等方
    式給付之獎金、津貼及其他任何名義之經常性給與均屬之。
    」可知退休規則及勞基法所定之工資，內涵相同。是依何泰
    松等5人及林添壽在勞基法施行前年資計算退休金，上訴人
    所為給與如具有「勞務對價性」與「經常性給與」，均屬工
    資。而上訴人發給之系爭夜點費具有勞務對價性，且為經常
    性給與，業已認定如前，則適用勞基法第84條、第84條之2
    、退撫辦法第3條、第9條、退休規則第10條第2項、工廠法
    施行細則第4條規定結果，亦屬工資，應計入平均工資為退
    休金計算基礎。是上訴人此部分所辯，亦非可採。
　㈢何泰松等5人及林添壽得請求上訴人給付系爭退休金差額：
  ⑴依勞基法第84條之2規定，有關適用勞基法前之年資，應依當
    時適用之法令規定計算，至於適用勞基法後之年資，則依同
    法第55條規定計算。次按「勞工退休金之給與標準如下：按
    其工作年資，每滿1年給與2個基數。但超過15年之工作年資
    ，每滿1年給與1個基數，最高總數以45個基數為限」、「前
    項第1款退休金基數之標準，係指核准退休時1個月平均工資
    」，勞基法第55條第1項第1款、第2項分別定有明文。再按
    退撫辦法第9條第1款規定：「派用人員：按其在勞基法施行
    前後之工作年資，分別依臺灣省工廠工人退休規則及勞基法
    之規定計算。其在15年以內之工作年資，每滿1年給與2個基
    數；超過15年之工作年資，在勞基法施行前者，每滿1年給
    與半個基數，最高給與35個基數，超過之工作年資不予計算
    ，在勞基法施行後者，每滿1年給與1個基數，其剩餘年資未
    滿半年者，以半年計，滿半年者，以1年計。但其在勞基法
    施行前後之工作年資，合計退休金最高給與45個基數為限。
    」退休規則第9條第1款、第10條第1項第1款則規定：「工人
    退休金之給與規定如左：一、依第5條規定自願退休之工人
    及依第6條規定命令退休之工人，工作年資滿15年者，應由
    工廠給與30個基數之退休金，工作年資超過15年者，每逾1
    年增給半個基數之退休金，其賸餘年資滿半年者以1年計算
    ，未滿半年者不計，合計最高以35個基數為限。」、「退休
    金基數之計算方式如左：一、按月支薪者，以核准退休前3
    個月平均工資所得為準。」
  ⑵系爭夜點費屬勞基法第2條第3款所定工資，既如前述。則上
    訴人計算何泰松等5人及林添壽之退休金，自應將系爭夜點
    費列為平均工資計算基礎。何泰松等5人及林添壽於上訴人
    任職期間均跨越勞基法施行前後，依前揭規定計算其退休金
    基數如附表，將附表所列退休前3個月平均夜點費數額與退
    休前6個月平均夜點費數額分別計入平均工資計算後，何泰
    松等5人及林添壽各得請求上訴人補發如附表「應補發退休
    金」欄所示之退休金即系爭退休金差額，為兩造所不爭執（
    見本院卷第80頁）。準此，何泰松等5人及林添壽自得請求
    上訴人補發系爭退休金差額。
  ⑶按繼承人自繼承開始時，除本法另有規定外，承受被繼承人
    財產上之一切權利、義務。但權利、義務專屬於被繼承人本
    身者，不在此限。民法第1148條第1項定有明文。另按勞工
    退休金之給付，雇主應於勞工退休之日起30日內給付之。給
    付有確定期限者，債務人自期限屆滿時起，負遲延責任。遲
    延之債務，以支付金錢為標的者，債權人得請求依法定利率
    計算之遲延利息。應付利息之債務，其利率未經約定，亦無
    法律可據者，週年利率為5%。勞基法第55條第3項前段及民
    法第229條第1項、第233條第1項、第203條亦有規定。查上
    訴人應補發何泰松等5人及林添壽系爭退休金差額，且上訴
    人未於附表「退休日期」欄所示之日起30日內給付何泰松等
    5人及林添壽如附表「應補發退休金」欄所示退休金，則何
    泰松等5人及林添壽之繼承人即林惠芳等5人依上開規定，自
    得請求上訴人給付系爭退休金差額及自附表「利息起算日」
    欄所示之日起之法定遲延利息。
五、綜上所述，被上訴人依勞基法第55條第1項第1款、第2項、
    退撫辦法第3條、第9條第1款、退休規則第9條第1款、第10
    條第1項第1款規定，請求上訴人給付系爭退休金差額，並自
    附表利息起算日起加計法定遲延利息，為有理由，應予准許
    。原審所為上訴人敗訴之判決，並無不合。上訴論旨指摘原
    判決不當，求予廢棄改判，為無理由，應駁回其上訴。
六、本件事證已臻明確，兩造其餘之攻擊或防禦方法及所用之證
    據，經本院斟酌後，認為均不足以影響本判決之結果，爰不
    逐一論列，附此敘明。
七、據上論結，本件上訴為無理由。依民事訴訟法第449條第1項
    、第78條，判決如主文。   　
中　　華　　民　　國　　109 　年　　11　　月　　10　　日
                  勞動法庭
                      審判長法  官  方彬彬
                            法  官  周群翔
　　　　　　　　　　　　　  法  官　陳杰正　　　
正本係照原本作成。
不得上訴。
中　　華　　民　　國　　109 　年　　11　　月　　10　　日
　　　　　　　　　　　　    書記官  林雅瑩

附表                                        單位：新臺幣
編號 姓名 受僱日期 退休日期 退休金基數（個）   平均夜點費（元）   應補發退休金（元以下四捨五入） 計算式 利息起算日 1 何泰松 64年7月1日 108年11月1日 勞基法施行前 18.1667 退休前3個月 5,108.33 225,738 18.1667×5108.33＋26.8333×4954.17＝225738 108年12月2日     勞基法施行後 26.8333 退休前6個月 4,954.17    2 蔡朝銘 63年11月19日 109年1月1日 勞基法施行前 19.5 退休前3個月 5,083.33 230,450 19.5×5083.33＋25.5×5150＝230449.935 109年2月1日      勞基法施行後 25.5 退休前6個月 5,150    3 賴福榮 66年6月12日 108年1月1日 勞基法施行前 14.3333 退休前3個月 5,083.33 224,789 14.3333×5083.33＋30.6667×4954.17＝224788.939028 108年2月1日      勞基法施行後 30.6667 退休前6個月 4,954.17    4 朱陳金暖 64年7月7日 106年3月1日 勞基法施行前 18.1667 退休前3個月 5,150 224,371 18.1667×5150＋26.8333×4875＝224370.8425 106年4月1日     勞基法施行後 26.8333 退休前6個月 4,875    5 張開榮 59年7月10日 106年6月1日 勞基法施行前 28.1667 退休前3個月 4,716.67 213,933 28.1667×4716.67＋16.8333×4816.67＝213933.48 106年7月2日     勞基法施行後 16.8333 退休前6個月 4,816.67    6 林添壽 （林惠芳、林欣儀、林佑亭、林昂姿、林宴群之被繼承人） 67年11月27日 107年8月1日 勞基法施行前 11.5 退休前3個月 5,166.67 227,475 11.5×5166.67＋33.5×5016.67＝227475.15 107年9月1日     勞基法施行後 33.5 退休前6個月 5,016.67